【裁判字號】    99,基小,1771
【裁判日期】    990923
【裁判案由】    返還不當得利
【裁判全文】
臺灣基隆地方法院基隆簡易庭小額民事判決
原      告  乙○○
訴訟代理人  丙○○
被      告  甲○○
上列當事人間請求返還不當得利事件，本院於民國99年9月14日
言詞辯論終結，判決如下：
    主  文
原告之訴駁回
訴訟費用新台幣壹仟元由原告負擔。
    事實及理由
一、原告主張：
（一）原告於起訴狀主張因聖得福建設開發股份有限公司（以下
      簡稱聖得福公司）對訴外人楊文珊贈與原告之土地有購買
      之意願，但因原告無資力繳交相關稅金及代辦費用，遂將
      受贈之土地出售予聖得福公司，並約定相關稅金及代辦等
      費用，由聖得福公司先從買賣價金中預扣並墊付，待完稅
      並結清相關費用後之剩餘款項再給付給原告，故聖得福公
      司先行交付代辦費新臺幣（下同）29萬元給被告，其中包
      含訴外人楊火土之繼承登記、抵押權設定登記、丙○○贈
      與土地給原告之贈與登記及楊文珊贈與土地給原告之贈與
      登記（下稱系爭贈與登記）等4項登記。惟被告於承辦過
      程中向原告表示，若原告親自至地政機關辦理相關贈與登
      記之程序，被告將不收取任何費用，故原告便委由父親丙
      ○○代理原告出面辦理所有贈與登記相關程序，惟被告仍
      向聖得福公司請求系爭贈與登記之費用，並未扣除其原先
      承諾原告自行辦理不收費用之3萬元部分（包含代辦費
      24,000元、房屋稅籍移轉費3,000元、贈與稅申報費3,000
      元以下稱系爭費用），被告既未親自辦理贈與登記之所有
      相關程序，理應不得收取任何費用，被告卻仍向聖得福公
      司公司請款，爰依民法第179條規定，被告受有利益無法
      律上原因，請求返還不當得利等語。
（二）原告嗣於99年8月25日當庭補充陳述為，原告訴訟代理人
      楊緯倫以自己名義向訴外人聖得福公司公司借款，代墊系
      爭費用，而原告因對訴外人聖得福公司有土地價金債權，
      同意原告訴訟代理人得將該價金債權與原告訴訟代理人丙
      ○○向聖得福公司之借款債權予以抵銷。
（三）基於前述，聲明：被告應返還原告30,000元，及自訴狀繕
      本翌日起至清償日止，按週年利率百分之5計算之利息。
二、被告則以：
（一）本件係原告之父丙○○委託被告辦理系爭贈與登記，因丙
      ○○沒有錢支付代書費及稅費，所以丙○○向聖得福公司
      借款代墊上揭費用，聖得福公司再給付給被告系爭贈與登
      記之代辦費24,000元，移轉聲請費3,000元、房屋稅3,
      000元共計30,000元，被告在辦理之前有明確向丙○○報
      價，因為丙○○一再表示經濟無法負擔，所以被告才說資
      料整理好後，由丙○○自行送件至地政事務所之方式，可
      給予代辦費八折之優惠，況且被告當日還陪同丙○○至地
      政事務所送件，被告並無承諾原告不收一切費用，且系爭
      贈與登記之資料係被告整理並準備好給丙○○的，這些勞
      務不可能不收費用被告受領上開款項並無不當得利等語。
（二）基於前述聲明：原告之訴駁回
三、不爭執事項：
（一）原告之父丙○○與被告間定有辦理贈與契約之登記事項之
      委任契約。
（二）丙○○向聖得福公司借貸並概括授權聖得福公司代為支付
      各項代辦費用。
（三）原告同意以原告及聖得福公司之買賣土地價金償還上開借
      資。
（四）系爭贈與契約丙○○親自至地政事務所辦理登記手續。
（五）被告自聖得福公司受領之系爭金額為30,000元，其中代辦
      費24,000元，房屋稅籍移轉費3,000元、贈與稅申報費3,
      000元。
四、得心證之理由：
（一）原告主張被告受有不當得利3萬元，係以被告受領原告訴
      訟代理人丙○○與訴外人聖得福公司成立借款契約，而由
      聖得福公司依據借貸契約交付予被告3萬元。因此如本件
      被告構成不當得利者，受損害之人乃為與聖得福公司成立
      成立借貸契約之丙○○而非原告，因此依據原告主張之法
      律關係，被告受領3萬元乃為丙○○所交付，該交付方式
      雖非直接由丙○○交付，但聖得福公司乃係依據其與丙○
      ○間借貸契約所為之交付，因此被告如受領3萬元成立不
      當得利，受損害之人乃為丙○○，並非原告。
（二）至於原告將其對聖得福公司之部分價金債權讓與丙○○，
      由丙○○以該債權與其應清償聖得福公司之借貸債務抵銷
      ，乃為原告與丙○○另外成立債權讓與法律關係所致，要
      難認為原告曾經直接支付被告3萬元。
（三）依據前述，原告對於並非其交付被告之3萬元款款項主張
      構成不當得利顯無理由，應予駁回。
（四）據上論結：本件原告之訴為無理由，依民事訴訟法第436
      條之23、第436條第2項、第78條、第436條之19，判決如
      主文。
中    華    民    國    99    年    9     月    23    日
                  基隆簡易庭法  官  王翠芬
以上正本係照原本作成。
對於本件判決如有不服，應於收受送達後20日內向本院提出上訴
書狀，上訴於本院合議庭，並按他造當事人之人數附具繕本。
當事人之上訴，非以判決違背法令為理由不得為之，上訴狀應記
載上訴理由，表明下列各款事項：
(一)原判決所違背之法令及其具體內容。
(二)依訴訟資料可認為原判決有違背法令之具體事實。
中    華    民    國    99    年    9     月    23    日
                            書記官  李一農

司法院資訊處製作；財團法人民間司法改革基金會備份。
